臺灣臺南地方法院民事判決　　　　　 93年度保險字第28號
原　　　告　甲○○
訴訟代理人　蘇新竹律師
　　　　　　張清富律師
被　　　告　國華人壽股份有限公司
法定代理人　郭井田
訴訟代理人　曾志青律師
上列當事人間請求給付保險金事件，本院（言詞辯論終結日期
95年1月23日）判決如下：
　　主　　文
原告之訴及其假執行之聲請均駁回。
訴訟費用由原告負擔。
    事實及理由
壹、程序方面：
    被告法定代理人原為翁一銘，於本院訴訟中變更為郭井田，
    有被告民國（下同）94年7月11日（94）華壽秘股字第935號
    函暨被告第17屆第1次董事會議事錄節本均影本各1份附卷可
    按，被告具狀聲明承受訴訟，核無不合，應予准許。
貳、實體方面：
一、原告主張：
  (一)原告服務於台南縣西港鄉港東國民小學，92年間港東國民小
    學為要保人向被告投保團體傷害保險，依約定原告及配偶、
    子女均係上開保險契約所附被保險人名冊所載人員，依國華
    團體傷害保險條款，保險期間自92年5月5日起至93年5月5日
    止，此有卷附團體保險之保險證影本可稽。依被告所訂「國
    華團體傷害保險條款」第5條第1項：「被保險人於本契約有
    效期間內因遭受意外傷害事故，致其身體蒙受傷害而致殘廢
    或死亡時，依照本契約的約定，給付保險金」。第2項：「
    前項所稱意外傷害事故，指非由疾病引起之外來突發事故」
    之規定，顯然被保險人遭受意外傷害事故致死亡時，被告即
    有給付保險金之義務。茲因原告之配偶劉晏平，於93年2月
    10日發生車禍，致左側股骨、頸骨折、左側遠端橈骨骨折，
    經送台南縣佳里綜合醫院接受左側人工髖關節置換手術及左
    側橈骨骨折鋼釘固定手術治療，93年2月16日劉晏平突然「
    猝死」，此有卷附台南縣佳里綜合醫院診斷證明書影本可證
    。
  (二)依原告所參加之團體保險契約約定，配偶因意外傷害事故致
    死亡時，被告應給付保險金新台幣（下同）5,000,000元，
    此觀卷附保險證影本自明。且原告為本件保險契約之受益人
    ，而原告於劉晏平死亡後，向被告申請理賠，詎被告竟以劉
    晏平死亡原因為「猝死」，非緣於外來突發之意外事故所致
    為由，拒絕給付保險金，此有卷內被告93年6月9日第9361Ａ
    00Ｇ1800038號函可證。惟劉晏平係因騎腳踏車摔傷，經台
    南縣佳里消防分隊送佳里綜合醫院急救，有卷附台南縣消防
    局南縣消護字第0930010924號函影本及佳里綜合醫院急診室
    護理評估表影本、急診室病患觀察紀錄表影本等資料可稽，
    則劉晏平有發生車禍意外至明。
  (三)又依前揭護理評估表顯示，劉晏平送醫當初頭部左側即有外
    傷，而被告拒絕理賠後，原告在93年5月6日向佳里綜合醫院
    查詢劉晏平「猝死」原因，該醫院又出具診斷證明書，證明
    劉晏平除有兩處骨折外，有「頭部外傷併腦震盪」，亦有該
    診斷證明書影本在卷可證核與車禍發生當日93年2月10日
    12時35分之佳里綜合醫院急診室護理評估表所載劉晏平頭部
    左側有外傷之事實相符。而鈞院曾函詢佳里綜合醫院，請函
    文說明可從該病患之病歷資料何處知悉？而該醫院以（93）
    佳醫字第0930002765函覆鈞院稱：「可從急診病歷上之急診
    護理評估紀錄上可見左前額部擦傷、輕微淤腫，而頭部外傷
    腦震盪即是依該記錄及病患頭暈不適症狀所下之一般性診斷
    」等語可憑。審酌人之頭部為最脆弱之部位，劉晏平車禍造
    成二處骨折，顯見撞擊力非輕，則其頭部左側被撞受傷致腦
    震盪，最後病況惡化死亡，合於常情，何況劉晏平車禍受傷
    後均住在醫院，直至其死亡，足證受傷與死亡有相當因果關
    係，應屬意外死亡，已符保險契約第5條第2項及保險法第13
    1條第2項之規定，被告自應負給付保險金義務。雖台南縣佳
    里綜合醫院診斷證明書記載劉晏平死亡原因為「猝死」，然
    依前述，劉晏平係因外來之車禍事故死亡十分明確。且「猝
    死」顧名思義應屬不明原因之死亡，醫院都無法了解死亡原
    因，被告竟要原告說明「猝死」之原因，實不足取。本件原
    告主張劉晏平係因車禍死亡，被告若主張劉晏平係因疾病引
    起之死亡而主張免責，自應由被告負舉證責任，如此才符合
    保險法第54條第2項所定：「作有利於被保險人之解釋」之
    意旨。
  (四)被告主張依佳里綜合醫院護理紀錄單所載，劉晏平93年2月1
    0日完成手術後，自2月12日至15日皆有「精神可」之紀錄，
    足見劉晏平經治療後並無大礙云云惟原告否認被告此種「
    精神可」即表示無大礙之主張依佳里綜合醫院入出院護理紀
    錄，主訴欄顯示，患者稱「今騎腳踏車自摔」、「頭痛暈眩
    」等情，而其所述「騎腳踏車自摔」（即為車禍），核與急
    診室護理評估表之記載相符，而車禍不一定要與他車相撞或
    被撞才稱車禍，被告稱無法依護理評估表之記載作為車禍依
    據，有違情理。本件受傷經鈞院送行政院衛生署醫事審議委
    員會鑑定，經鑑定結果該委員會稱：「該病人所受之傷害經
    治療後之狀況，應不會直接引發猝死之結果，探其骨折治療
    後猝死原因，可能有失血過多、休克、脂肪栓塞、敗血症以
    及原有之全身性疾病的併發症引起，且表示本案真正猝死的
    原因，須倚賴病理解做始能作正確的判定云云。但觀上開委
    員會之鑑定報告，完全著眼於劉晏平骨折之受傷是否會造成
    猝死為鑑定，而對於是否因車禍造成腦震盪死亡部份則略而
    不談，顯失鑑定意義。本件依診治醫院之診療過程及劉晏平
    之傷勢及症狀判斷，其為腦震盪死亡應無疑義。
  (五)被告又主張，劉晏平為多年之心臟疾病患者，自87年5月起
    即陸續在台南醫院就診，一直到93年2月間而不間斷，劉晏
    平之猝死主因應為長年心臟疾病，但依台南醫院門診處分明
    細記載，劉晏平固有「未明示之慢性缺血性心臟病」，然劉
    晏平自87年5月起至其死亡前，均有按時至台南醫院門診及
    定期服藥，則其因心臟病發意外死亡之機率應微乎其微，
    審酌被告所提資料之記載，心臟性猝死，其死前之表示為「
    在周圍人未加注意下意外死亡」、「在毫無死亡預兆的情況
    下突然死去」、「完全沒有任何疾病感覺或不適，幾乎不經
    過濱死期而猝然死去」等情。然依佳里綜合醫院護理紀錄單
    第4頁顯示，93年2月16日早上5時明確記載：「看護前來表
    示，患者有喃喃自語的情形」，至5時15分則記載「患者臉
    色蒼白」，此種情形和被告提出資料所述情形完全不符，足
    證劉晏平非心臟性猝死，而依喃喃自語之情況判斷，應為腦
    部受傷造成意識不清，此與佳里綜合醫院診斷書所載「頭部
    外傷併腦震盪」，亦相吻合。
  (六)綜合本案卷內證據資料及劉晏平受傷情況與診治紀錄，堪證
    劉晏平之死亡應與其車禍受傷有相當因果關係，亦即其死亡
    係緣於外來突發之意外事故所致，十分明確。縱然無法找出
    其「猝死」之正確原因，但無法否定劉晏平係因車禍而死亡
    之事實，本件被告之主張，實不足採。
  (七)依原告所參加之團體保險契約約定，配偶因意外傷害事故致
    死亡時，被告應給付保險金5,000,000元，原告為本件保險
    契約之受益人，而原告於劉晏平死亡後，向被告申請理賠，
    詎被告竟以劉晏平死亡原因為「猝死」，非於外來突發之意
    外事故所致為由，拒絕給付保險金，經原告多次催促，被告
    均置之不理，爰提起本訴訟。
  (八)並聲明：1.被告應給付原告5,000,000元，及自起訴狀副本
    送達被告之次日起至清償日止，按年利百分之五計算之利息
    。2.訴訟費用由被告負擔。3.准供擔保宣告假執行。
二、被告則以：
  (一)被告對於原告主張向被告投保「國華團體傷害保險」及其配
    偶為該保險契約被保險人一事並不爭執，惟依上開「國華團
    體傷害保險」契約條款第5條約定：「被保險人於本契約有
    效期間內，因遭受意外傷害事故，致其身體蒙受傷害而致殘
    廢或死亡時，依照本契約的約定，給付保險金。前項所稱意
    外傷害事故，指非由疾病引起之外來突發事故。」，亦即依
    約被保險人須係遭受外來突發事故致殘廢或死亡，且該事故
    須為被保險人死亡之直接原因，被告始負給付保險金之責。
    故本件原告自應就權利發生事實，亦即被保險人劉晏平係遭
    受外來突發之意外事故，致其身體蒙受傷害，並以此傷害為
    直接原因而致死亡乙節負舉證之責，方得向被告請求給付保
    險金。
  (二)查本件原告雖提出診斷證明書乙紙，主張其配偶劉晏平於93
    年2月10日因車禍受傷入院接受手術治療，並於93年2月16日
    猝死，惟原告並未說明或主張被保險人猝死之原因為何，依
    照前述舉證責任分配原則，原告對此自應先敘明並負舉證之
    責。
  (三)原告雖提出劉晏平頭部外傷之診斷書及相關證明，並主張其
    死亡與該外傷具有相當因果關係，據以主張劉晏平為意外死
    亡。惟原告所提之診斷書及相關資料，充其量僅能證明劉晏
    平有頭部外傷而已，無法證明劉晏平係遭受意外傷害事故而
    造成死亡之結果。況依佳里綜合醫院回覆鈞院之劉晏平病歷
    資料中護理記錄單之記載，劉晏平於93年2月10日完成手術
    後，2月12日、13日、14日、及15日皆有「精神可」之記錄
    ，可見劉晏平經治療後並無大礙，並未因該外傷而直接造成
    死亡結果。
  (四)蓋劉晏平之死因為「猝死」，而根據學者專家對「猝死」之
    定義為：「貌似健康或症狀不明顯的人，由於體內潛在的器
    質性病變或機能突變，所引起的突然或意外的自然性死亡」
    ，世界衛生組織定為發病後六小時內死亡者，但亦有主張在
    二至三小時或一小時內為宜者。在症狀發生後二小發生後二
    小時內死亡的病人當中，有高達近八成至九成的死因都肇因
    於心血管系統疾病。可見猝死大都由心臟病變引起。根據行
    政院衛生署台南醫院回覆鈞院之劉晏平病歷資料中，劉晏平
    乃多年之心臟疾病患者，且自87年5月起即陸續於該院治療
    ，一直到93年2月而不間斷，故其長年心臟疾病應係劉晏平
    猝死之主因。可知劉晏平之死因「猝死」，並非單獨由於非
    疾病之外來突發之意外傷害所致又依行政院衛生署醫事審議
    委員會鑑定書鑑定意見記載：「……該病人所受傷害經治療
    後之狀況，應不會直接引發猝死之結果，……」，可證本件
    系爭被保險人劉晏平非遭受外來突發事故致死，亦即被保險
    人劉君所受傷害並非其死亡之直接原因，故被告依約拒絕給
    付原告保險金即非無理由，原告所請依法應予駁回
  (五)並聲明：1.原告之訴駁回。2.訴訟費用由原告負擔。3.被告
    如受不利判決，願供擔保請准免予假執行。
三、兩造不爭執事項：
  (一)原告參與被告之國華團體傷害保險，原告之配偶劉晏平為系
    爭保險契約之被保險人，原告則為該保險契約之受益人。
  (二)劉晏平於93年2月10日因騎腳踏車自行摔倒受有傷害。
  (三)劉晏平於93年2月16日死亡。
四、得心證之理由：
    本件訴訟爭點在於：被保險人劉晏平於93年2月16日死亡，
    其死亡之原因，是否屬於系爭意外險保險契約所約定之意外
    傷害事故致死之情形？經查：
  (一)按當事人主張有利於己之事實者，就其事實有舉證之責任，
    民事訴訟法第277條前段定有明文。又民事訴訟如係由原告
    主張權利者，應先由原告負舉證之責，若原告先不能舉證，
    以證實自己主張之事實為真實，則被告就其抗辯事實即令不
    能舉證，或其所舉證據尚有疵累，亦應駁回原告之請求，亦
    有最高法院17年上字第917號判例意旨可資參照。本件原告
    主張被保險人劉晏平係遭受意外傷害事故死亡，符合請領保
    險金之要件，自應由原告就此主張有利於己之事實，負舉證
    責任，倘其所提出之證據，未能有相當程度之證明，自不能
    認其主張之事實為真實，殆無疑義。原告雖以保險法第54條
    第2項規定，主張應由被告就其認劉晏平係因疾病致死而不
    符保險事故之情事負舉證責云云。惟保險法第54條第2項係
    就保險契約之解釋所為之規定，與舉證責任分配無涉，是本
    件仍應由原告就其主張劉晏平係遭受意外傷害事故死亡之有
    利於己事實，負舉證責任。
  (二)本件被告保險人劉晏平於93年2月10日騎乘腳踏車自行摔倒
    受傷入佳里綜合醫院治療，迄同月16日於佳里綜合醫院死亡
    ，其死因經本院依兩造之聲請，檢附佳里綜合醫院，及被保
    險人劉晏平生前於國立成功大學醫院附設醫院、省立台南醫
    院之就診病歷，送行政院衛生署醫事審議委員會鑑定後，其
    鑑定意見為：「(一)依病人所有病歷資料，該病人為69歲，男
    性，有高血壓、心臟病及胃出血病史，於93年2月10日所受
    之腳踏車跌傷，致左髖股骨頸骨折及左腕橈骨遠段骨折，於
    佳里綜合醫院施行半髖人工關節置換手術和行經皮鋼釘固定
    治療，意識自受傷後一直清醒，術後4天狀況原本穩定，唯
    術後第4天出現體溫昇高，及至第6天清晨突發意識不清，血
    壓下降臉色轉蒼白，當時體溫不高36.7℃，呼吸變緩，隨即
    病況惡化，須插管急救及心臟按摩，歷經2小時仍回天乏術
    。該病人所受之傷害經治療後之狀況，應不會直接引發猝死
    之結果，探其骨折治療後猝死原因，可能有失血過多休克、
    脂肪栓塞、敗血症及原有之全身疾病的併發症引起。(二)據病
    歷資料，本案病人傷口引流及失血量並不多，術後療程血壓
    脈博穩定，無失血過多之虞；及脂肪栓塞多在傷後72小時內
    發生，臨床也無表現缺氧徵候，故脂肪栓塞可能極低。另該
    病人過去有高血壓及心臟病病史，不排除為心肌梗塞引起之
    心因性休克導致猝死，唯依病歷所載，其術後病程除死前一
    天有體溫昇高，可能有肺栓塞，加上原有之高血壓、心律不
    整之心臟病問題，造成心肺失調，而導致死亡。本案真正猝
    死的原，須倚賴病理解剖做始能作正確的判定。」等語，此
    有行政院衛生署94年10月18日衛署醫字第94 0220465號書函
    暨編號940083號鑑定書一份附卷可稽，可知被保險人劉晏平
    於93年2月10日騎乘腳踏車自行摔倒所受之傷害經治療後，
    應不會直接引發死亡之結果，而排除被保險人劉晏平因騎腳
    踏車摔倒骨折引發猝死之可能性。
  (三)另原告主張劉晏平頭部左側有外傷，及死亡前臉色倉白，有
    喃喃自語情形，是其頭部左側被撞受傷致腦震盪，最後病況
    惡化死亡等情，並提出93年5月6日佳里綜合醫院診斷證明書
    乙紙及佳里綜合醫院急診室護理評估表、護理記錄單等為證
    。然查，劉晏平於佳里綜合醫院之就診病歷，除急診室護理
    評估表之人體圖表載有左前額部擦傷、淤腫外，並無其他有
    關其頭外傷之診斷及治療之記載。又經函詢佳里綜合醫院其
    93年5月6日佳里綜合醫院診斷證明書所載劉晏平頭部外傷併
    腦震盪，係從病歷何處可得知悉，經該院以93年12月30日函
    覆：「一、病患劉晏平（病歷號碼：47050號）於93年2月10
    日騎車自摔受傷，經送本院急診發現頭左前額部挫擦傷、左
    手腕部、左髖部挫傷疼痛。二、病況可從急診病歷上之急診
    護理評估記錄上可見左前額部擦傷、輕微淤腫，而頭部外傷
    腦震盪即是依該記錄及病患頭暈不適症狀所下之一般性診斷
    。三、病患之主診斷為左側股骨、頸骨折及左側遠端橈骨骨
    折。」等語，足見劉晏平騎乘腳踏車自行摔倒時，頭部僅受
    輕微之擦傷、淤腫，而腦震盪則係據劉晏平頭暈之主訴，而
    為之一般性診斷，並非其所受傷害之主要診斷及治療項目。
    衡諸被保險人騎乘腳踏車摔倒，致左側股骨頸及左側遠端橈
    骨骨折，足證被保險人劉晏平撞擊點係位於左腿處，又依其
    受傷後至死亡前一日，於佳里綜合醫院之理護記錄單，均記
    載其「精神可」，並無意識不清，或頭部不適之症狀，而住
    院期間醫師並未就其頭部外傷及腦震盪，有何具體治療行為
    ，是以劉晏平頭部左側因擦傷、淤腫之腦震盪，是否會導致
    病況惡化，引發猝死，實有可疑。原告既未舉證證明本件之
    死亡係「非由疾病引起之外來突發事故所肇致之死亡」，其
    依保險契約請求保險給付，即屬無據。
  (四)系爭國華團體傷害保險條款第5條保險範圍約定：「被保險
    人於本契約有效期間內遭受意外傷害事故，至其身體蒙受傷
    害而致殘廢或死亡時，依照本契約的約定，給付保險金。前
    項所稱意外傷害事故，指非由疾病引起之外來突發事故」，
    承上所述，本件被保險人劉晏平猝死之原因，業已排除其因
    騎腳踏車摔倒骨折引發猝死之可能性，又依上開行政院衛生
    署醫事審議委員會鑑定報告所述，關於骨折治療後猝死原因
    ，可能有失血過多休克、脂肪栓塞、敗血症及原有之全身疾
    病的併發症引起。本件被保險人劉晏平依佳里綜合醫院病歷
    所載，其傷口引流及失血量並不多，手術後治療過程中，依
    護理記錄單所示血壓脈博並未明顯降低，應無失血過多之虞
    ，而脂肪栓塞，則多在受傷後72小時內發生，且臨床亦併有
    缺氧徵候，惟被保險人劉晏平並非於受傷後72小時內死亡，
    且無缺氧之臨床徵候，故其脂肪栓塞可能性極低。然參酌被
    保險人劉晏平生前有慢性缺血性心臟病、心臟節律不整等心
    血管病史，迄93年2月2日前仍持續於省立台南醫院就診治療
    ，此有被保險人之省立台南醫院病歷一份在卷可參，又被保
    險人劉晏平其手術後病程除死前一天有體溫昇高，可能有肺
    栓塞，是以劉晏平極有可能係因肺栓塞，加上原有之高血壓
    、心律不整之心臟病問題，造成心肺失調，而導致猝死之事
    實，足堪認定。雖原告再以劉晏平依台南醫院門診處分明細
    記載，固有未明示之慢性缺血性心臟病，然自87年5月起即
    陸續在台南醫院就診，一直到93年2月間，定期服藥而不間
    斷，則其因心臟病發意外死亡之機率應微乎其微云云。惟查
    ，劉晏平固自87年5月迄93年2月2日因心臟疾病等於省立台
    南醫院門診治療，惟此亦僅能證明劉晏平於受傷前曾定期追
    蹤治療其心臟相關疾病之事實，而無法排除其因於骨折住院
    期間，仍按時服用心臟疾病用藥，並能控制其未發作之情事
    ，自無從動搖行政院衛生署醫事審議委員會關於劉晏平死亡
    原因之鑑定意見。準此，本件劉晏平因肺栓塞及自身存在之
    高血壓、心律不整之心臟疾病，造成心肺失調死亡，自應非
    屬保險契約所約定之意外事故範圍。
  (五)綜上所述，原告既未能證明劉晏平係因系爭保險契約所訂之
    「非由疾病引起之外來突發事故」而死亡，則其依系爭保險
    契約之規定，請求被告給付保險金5,000,000元，及自起訴
    狀副本送達被告之次日起至清償日止，按年利百分之五計算
    之利息，洵無理由，應予駁回。
五、原告之訴既經駁回，其假執行之聲請亦失所附麗，應一併駁
    回之。
六、本件為判決基礎之事證已臻明確，本院經逐一審酌兩造所提
    其餘攻擊、防禦方法，均與前開論斷結果無礙，爰不再一一
    論述，併此敘明。
七、訴訟費用負擔之依據：民事訴訟法第78條。
中　　華　　民　　國　　94　　年　　2 　　月　　13　　日
                      臺灣臺南地方法院民事第三庭
                            法　官　田幸艷
以上正本證明與原本無異
如對本判決上訴，須於判決送達後20日內向本院提出上訴狀
中　　華　　民　　國　　95　　年　　2 　　月　　13　　日
                            書記官  陳淑貞
